臺灣高等法院臺中分院民事判決　九十三年度訴易字第五一號
　　　原　　　告　甲　○
　　　被　　　告　乙○○
右當事人間因請求侵權行為損害賠償事件，本院九十三年九月一日言詞辯論終結，判
決如左︰
      主　文
被告應給付原告新臺幣玖仟捌佰伍拾元，及自九十三年六月九日起，至清償日止，按
年息百分之五計算之利息。
原告其餘之訴駁回。
訴訟費用由被告負擔十分之一，餘由原告負擔。
    事實及理由
壹、訴訟要旨：
一、被告乙○○於民國（下同）九十二年六月十三日上午七時四十分許，在南投縣竹
    山鎮橫街三四號原告居住處與隔壁三六號門前之騎樓共同壁處裝設電表時，竟越
    過共同壁中心點，裝設於靠近三四號側，經原告向被告提出異議，被告竟因此心
    生不滿，口出穢言辱罵原告，隨之用手將年邁無抵抗能力之原告推倒在地，造成
    原告多處受傷。被告上開犯罪事實，業經台灣南投地方法院檢察署以九十二年度
    偵續字第五四號聲請簡易判決處刑，並經台灣南投地方法院刑事庭以九十三年度
    易字第二七號及本院九十三年上易字第五三三號判處被告過失傷害罪、刑確定。
    按「因犯罪而受損害之人，於刑事訴訟程序得附帶提起民事訴訟，對於被告及依
    民法應負賠償責任之人，請求回復其損害。」「前項請求之範圍，依民法之規定
    。」，刑事訴訟法第四百八十七條定有明文。又按「因故意或過失，不法侵害他
    人之權利者，負損害賠償責任。」、「不法侵害他人之身體或健康者，對於被害
    人因此喪失或減少勞動能力，或增加生活上之需要時，應負損害賠償責任」、「
    不法侵害他人之身體、健康、名譽、自由、信用、隱私、貞操，或不法侵害其他
    人格法益而情節重大者，被害人雖非財產上之損害，亦得請求賠償相當之金額。
    其名譽被侵害者，並得請求回復名譽之適當處分。」、「不法毀損他人之物者，
    被害人得請求賠償其物因毀損所減少之價額。」民法第一百八十四條第一項前段
    、第一百九十三條第一項、第一百九十五條第一項及第一百九十六條，亦分別定
    有明文。準此，原告自得依上述法律規定，請求被告負損害賠償責任。其損害金
    額分述如次：(一)看護費用新台幣（下同）壹萬伍仟元部分：本件被告之傷害行為
    ，造成原告手腳多處受傷，導致原告自九十二年六月十三日起至同年月二十七日
    止，共十五日之久均行動不便，無法自理生活，而有需要看護照顧。所支出之看
    護費用，以一日一千元，乘以十五日計算，合計共一萬五千元。(二)精神慰撫金壹
    佰萬元部分：原告為年過七旬之體弱老人，本於好意提醒被告應注意不要越界裝
    設電表，以免將來發生紛爭，豈料被告竟蠻不講理，而對毫無抵抗能力之原告橫
    施暴力，除致使原告必須忍受身體受傷、行動不便所帶來之痛苦外，更因被告之
    暴力行為，心生恐懼，致罹患精神官能憂鬱症及焦慮症，需經過長期之診療，此
    一精神上疾病，雖無法證明與被告之傷害行為有絕對關連，但原告因被告之傷害
    行為，精神受相當的刺激屬實，爰請求精神慰撫金一百萬元，以資慰藉。(三)物品
    毀損貳萬元部分：本件被告施以暴力推倒原告之同時，亦造成原告手上所佩帶之
    玉手鐲隨之破碎斷裂。查該玉手鐲購買時之價格為二萬元，有銀樓保證書及估價
    單影本各乙份可證，被告自應賠償原告該部分損害。為此求為判決：(一)被告應給
    付原告新台幣（以下同）一百零三萬五千元，及自本起訴狀繕本送達被告之翌日
    起至清償日止，按年息百分之五計算之利息。(二)訴訟及程序費用由被告負擔。又
    原告於訴訟中撤回有關醫療費用九百元及就醫之計程車費三千六百元之請求，並
    本金部分減縮為上開聲明第(一)項所示，併此明。
二、被告則以：按刑事判決所為事實之認定，於獨立民事訴訟之裁判時，本不受其拘
    束，原審斟酌全辯論意旨及調查證據之結果，依自由心證，為與刑事判決相異之
    認定，不得謂為違法，最高法院四十一年台上字第一三０七號著有判例。查鈞院
    九十三年上易字第五三三號刑事判決，雖認被告成立過失傷害罪，惟被告否認於
    上開時、地，過失傷害原告。反之，被告於前開時、地，遭原告毆打，致受有右
    前臂及上臂多處抓傷併瘀血及左臉頰血腫等傷害，並受有一百二十萬零八百五十
    三元之損害（包括：醫療費七百五十三元及診斷書費用一百元、商譽損失二十萬
    元、精神慰藉金一百萬元）。是縱被告以手撥擋原告之攻擊，致原告跌倒受傷，
    亦屬正當防衛，被告不必負損害賠償責任。縱認原告跌倒受傷，係因被告手指撥
    擋所致，惟查，被告主張以原告上開侵權行為之損害一百二十萬零八百五十三元
    抵銷原告之請求。再者，縱原告所受之傷害，係被告造成，原告亦與有過失，應
    減輕或免除被告賠償責任。
貳、得心證之理由：
一、本件原告主張被告於前開時、地，出手撥擋原告之手指（並非推倒原告，下詳述
    之），使原告不堪其力道而摔倒，受有左膝擦傷長四公分、寬二公分、右膝瘀血
    長寬均六公分及左腰瘀血長寬均十公分等傷勢，有醫院驗傷診斷書乙件附台灣南
    投地方法院檢察署九十二年度他字第五三三號卷宗可按，此經本院調閱該卷宗核
    閱無誤。雖被告否認有上開過失傷害犯行，並辯稱係原告自行跌倒；甚至原告於
    案發時、地，出手毆傷被告云云，是本件首應審究者，厥為案發當時，被告是否
    過失傷害原告﹖及原告是否故意傷害被告﹖茲分述如下：
  (一)查被告於上開時、地，確曾出手撥擋原告之手指，使原告不堪其力道而摔倒，受
    有左膝擦傷長四公分、寬二公分、右膝瘀血長寬均六公分及左腰瘀血長寬均十公
    分等傷勢等情，業經原告於刑案偵、審中指訴歷歷；甚且被告於九十二年十一月
    十九日檢察官偵查中坦承：「（問：那時她（指甲○）有手指你，你有用手撥她
    ？）有。」等語（台灣南投地方法院檢察署九十二年度偵續字第五四號卷十五頁
    反面），核與警員楊遠志於原審刑庭證稱：「被告在派出所曾表示甲○用手指著
    他的臉，被告用手去阻擋」等語（見原審刑事卷第六四頁）及另一警員陳裕發證
    稱：被告當場有說告訴人（即甲○，下同）一直用手對他比等（見原審刑事卷第
    六八頁）情節相符，足見被告確有出手撥擋甲○之手指無誤，而原告甲○與被告
    衝突後曾跌倒在地，此除據證人陳美戎、莊鎮農、陳張昭英供明外（見本審刑事
    卷第六三至七四頁），另一在場施工之證人陳勇亦於原審刑庭證稱：「被告與告
    訴人爭執過程中，我閃避到旁邊，我回頭看到甲○倒在地上：：：」等語（原審
    刑事卷七十二頁），而原告因倒地受上開傷勢，亦有上開驗傷診斷書一紙及照片
    三張在台灣南投地方法院檢察署九十二年度他字第五三三號卷宗可按。查原告為
    十八年十一月一日生，有上開驗傷診書可證，係年逾七旬之老婦人，因年老體衰
    ，反應之靈敏度自較常人為差，而被告為五十九年九月九日生之三十歲之人，正
    值壯年，氣力較大，應注意避免以肢體動作碰觸甲○之身體，以防甲○跌倒受傷
    ，而依當時情形，並無不能注意之情事，竟疏未注意，出手撥擋甲○之手指，使
    甲○不堪其力道而倒地，致受有前揭之傷害，被告所為顯有過失，要無置疑，且
    其過失行為與原告所受傷害間，應有相當因果關係，被告辯稱係因地面濕滑，原
    告自行跌倒，與其出手撥擋無關云云，乃卸責之詞，另證人陳美戎、莊鎮農、陳
    張昭英於刑案及本案中，附會被告辯解，供證原告乃自行跌倒云云，核與上開證
    據不符，均不足採取，被告有過失傷害之犯行，堪予認定。再者，被告確於前開
    時、地，過失傷害原告無訛，亦經本院刑案九十三年度上易字第五三三號刑事判
    決認定，且判處罪刑在案，此經本院調閱上開刑事偵、審卷宗，核閱無誤，是被
    告過失傷害原告之犯行，足堪認定。至原告主張係被告故意傷害伊云云，核與上
    開卷證不符，自不足採，併此明。
  (二)次查，兩造於案發現場爭執時，原告曾出手抓傷被告，致被告受有右前臂及上臂
    多處抓傷併瘀血與左臉頰血腫等傷勢，業經被告於刑案及本案中指訴綦詳，並有
    醫院診斷證明書乙件在卷可按（見本審卷第五八頁），核與證人陳美戎、莊鎮農
    、陳張昭英於刑案（見本審刑案卷第六六至七０頁）及本案（見本審卷第九九頁
    ）中所證，互相合。另證人即醫生董志義亦供證被告確於案發時日至醫院就診
    無誤（見原審卷第一００頁），足證原告確於前開時、地，故意傷害被告無誤。
    是原告否認傷害犯行，顯卸責之詞，委不足取。
二、查被告「過失」不法侵害原告之身體，既經認定，對於原告因而所受之損害，自
    應負金錢賠償責任。而原告「故意」不法侵害被告之身體，亦經認定，對於被告
    因而所受之損害，亦應負金錢賠償責任，是被告主張抵銷抗辯，尚無不合。茲所
    應審酌者，為原告所得請求被告賠償之金額，及被告所得抵銷之金額，爰分述如
    左：又按因故意侵權行為而負擔之債，其債務人不得主張抵銷，民法第三百三十
    九條固定有明文。惟查本件乃被告「過失」侵權行為所負擔之債，業如前述，核
    與民法第三百三十九條之規定尚屬有間，則債務人之被告，自得主張抵銷之抗辯
    。是原告抗辯，依民法第三百三十九條之規定，被告不得為抵銷之抗辯云云，顯
    有誤會，附此明。
  (一)原告請求看護費一萬五千元部分：查原告固提出看護費支出收據影本三紙為憑（
    見本審附民卷第十頁），惟經本院函詢原告就診之行政院衛生署南投醫院，經該
    院函覆：「病患甲○女士左膝擦傷及多處疼痛，會有行動不便，但是請看護卻有
    爭議，一般情形不需請看護，．．．」，有該醫院函文在卷可按（見本審卷第四
    二頁），是原告請求上開看護費用，自難准許。
  (二)原告請求玉手鐲毀損費用二萬元部分：查原告固提出玉手鐲估價單、保證書、手
    鐲照片等為證（見本審附民卷第十二、十三頁），惟查，非但被告否認曾毀損原
    告之手鐲，且目擊證人莊鎮農亦當庭證稱原告於案發時、地，並未戴手鐲等情在
    卷（見本審卷第九九頁），是原告請求手鐲之費用，自難准許。抑有進者，查被
    告乙○○經檢察官起訴及原法院判處罪刑者，既僅為「過失傷害」，如前所述，
    不及於「手鐲毀損」（按：過失毀損，刑法無處罰明文），顯見毀損部分，非屬
    乙○○犯「過失傷害」罪所受侵害之客體，原告即不得依刑事附帶民事訴訟程序
    ，請求被告乙○○賠償該手鐲毀之損害（最高法院八十一年台上字第一五三七號
    裁判參照）。是原告告請求玉手鐲毀損費用二萬元部分，不應准許。
  (三)原告請求精神慰藉金一百萬元部分；查原告受傷多處，肉體、精神確受痛若，本
    院斟酌實際情況，及原告未受過正式教育，職業為農民，種植竹子維生，年獲利
    十萬元，財產有兩棟房屋；而被告學歷為台北協和商工畢業，職業為水電工，月
    收入二萬五千元，財產有土地一筆、房屋一筆（業經兩造陳明在卷），暨兩造之
    身分、地位、經濟能力等，認為原告請求一百萬元，尚嫌過高，應予核減為六萬
    元，方屬公允，逾此數額之請求，為無理由。又查原告雖主張其因本案傷害，致
    罹患憂鬱、焦慮症云云，惟經本院函詢原告就診之竹山秀傳醫院查覆：「本案案
    發時間為九十二年六月十三日，而病患甲○事隔五個月，即於九十二年十一月十
    八日起門診，則病患之病症是否因本案傷害引起，無法研判．．．．」，有該醫
    院函文可考（見本審卷第二０頁），是原告主張其因本案傷害，致罹患憂鬱、焦
    慮症云云，尚不足取。
  (四)綜上，原告得請求之金額為六萬元，逾此部分請求，為無理由。
  (五)被告主張原告應賠償其醫療及診斷書費用八百五十三元部分：查被告固提出診所
    收據為憑（見本審卷第六三頁），惟查其中應扣除健保給付醫藥費為七百零三元
    ，其餘被告自負額僅為五十元及證明書費一百元，合計被告支付一百五十元，為
    被告支出部分，逾此部分，不得請求。又查被告確曾受傷，並就醫診治，並由診
    所開具收據，業經證人即醫生董志義亦供證無誤（見原審卷第一００頁），是原
    告空言否認該就醫收據之真正，顯不足採。
  (六)被告請求商譽損失二十萬元部分：查本件乃原告甲○打傷被告，致被告身體受傷
　　，核與被告商譽是否受損，並無相當因果關係，是被告此部分之請求，不應准許
　　。
  (七)被告請求精神慰撫金一百萬元部分：查被告受傷多處，肉體、精神確受痛若，本
    院斟酌實際情況，及兩造之身分、地位、經濟能力等，認為被告請求一百萬元，
    尚嫌過高，應予核減為五萬元，方屬公允，逾此數額之請求，為無理由。又查被
    告主張因原告誣告伊傷害，致尹身心受損云云，然查，被告確於前開時、地，過
    失傷害原告無訛，經本院刑案九十三年年度上易字第五三三號刑事判決認定，且
    判處罪刑在案，核與本院認定相符，如前所述，是被告抗辯原告誣告伊傷害，致
    尹身心受損云云，顯不足採。
  (八)綜上，被告得請求之金額為五萬零一百五十元，逾此部分請求，為無理由。又經
    與原告上開請求金額六萬元抵銷後，尚應給付原告九千八百五十元（計算公式：
    00000-00000=9850）。
三、又按對於現時不法之侵害，為防衛自己或他人之權利所為之行為，不負損害賠償
    之責。但已逾越必要程度者，仍應負相當賠償之責，民法第一百四十九條固定有
    明文。惟查，本件乃被告「過失」傷害原告，如前所述，則被告並無「防衛意思
    」，自不符正當防衛之要件，是被告抗辯縱伊傷害原告，亦屬正當防衛或防衛過
    當云云，顯有誤會。又按損害之發生或擴大，被害人與有過失者，法院得減輕賠
    償金額，或免除之，民法第二百一十七條第一項固定有明文。惟查，本件乃被告
    「過失」傷害原告，而原告「故意」傷害被告，業如前述，兩者「傷害」間，並
    無相當因果關係，自不符過失相抵要件，是被告主張過失相抵云云，亦有誤會。
參、綜上所述，經被告主張抵銷抗辯後，原告基於侵權行為之損害賠償請求權，請求
    被告賠償原告九千八百五十元，及自附帶民事訴狀繕本送達被告之翌日起即九十
    三年六月九日起，至清償日止，依法定利率計算之遲延利息部分，洵屬正當，應
    予准許。逾此部分所為之請求，為無理由，應予駁回。
肆、本件事證已臻明確，兩造其餘攻擊或防禦方法及所提證據，均與本院心證之形成
    及判決結果，不生影響，爰不一一再加以論述，併此明．
伍、結論：本件原告之訴，為一部有理由，一部無理由，依民事訴訟法第七十九條但
    書項，判決如主文。
中　　　華　　　民　　　國　　九十三　　年　　　九　　　月　　 十五　　 日
~B1民事第六庭審判長法　官　吳火川
~B2　　　　　　　　法　官　饒鴻鵬
~B3　　　　　　　　法　官　陳繼先
右為正本係照原本作成。
不得上訴。
~B　　　　　　　　書記官　林育德
中　　　華　　　民　　　國　　九十三　　年　　　九　　　月　　 十六　　 日
                                                                        Ｙ
